【裁判字號】    95,訴,2496
【裁判日期】    950914
【裁判案由】    確認協議書真正等
【裁判全文】
臺灣臺北地方法院民事判決              95年度訴字第2496號
原     告  丁○○
訴訟代理人 黃正淮律師
被      告 甲○○
           己○○
           丙○○
共      同
訴訟代理人 王秋芬律師
上列當事人間，請求確認協議書之真正事件，本院於95年8月31
日言詞辯論終結，判決如下：
    主  文
確認原告與被告之父陳世雄於民國八十一年一月二十六日所訂協
議書為真正。
原告其餘之訴駁回。
訴訟費用由被告負擔二分之一，餘由原告負擔。
    事實及理由
一、原告起訴主張：
（一）被告甲○○、己○○、丙○○，係訴外人陳世雄之子，亦
      係坐落桃園縣中壢市○○段第395地號田地之現登記名義
      所有權人。而坐落桃園縣中壢市○○段第395地號田地面
      積14,660平方公尺，其中1,478.2坪原係原告丁○○與被
      告之父陳世雄共同合資所購得，而經登記於陳世雄名下，
      原告與陳世雄於民國81年1月26日並立有協議書載明：甲
      方（即陳世雄）名下坐落中壢市○○段395地號其中甲方
      所持分面積1,478.2坪均為雙方共同出資所承購，雙方同
      意前述共同出資所承購之土地，乙方（即丁○○）擁有30
      ％之權利，一旦將來該筆土地有出租、出售、徵收或合建
      等時，甲方應將所得之利益分30％給乙方，並批明：丁○○所有三民段之30％相當於443.464坪，有協議書可稽及
      見證人乙○○足證。嗣訴外人陳世雄於89年9月9日去世，
      系爭田地由其子即被告甲○○、己○○、丙○○三人於90
      年4月24日以分割繼承為登記原因辦妥其每人應有部分各
      三分之一之所有權登記，今原告就系爭土地原擁有443.
      464坪之共有權益，一旦將來該筆土地有出租、出售、徵
      收或合建等時，被告應將所得之利益分30％予原告，已詳
      載於系爭協議書內，頃經原告持系爭協議書向被告等主張
      自己所擁有之權益，詎被告等竟予否認該協議書之真正，
      致原告在私法上之地位受侵害，並得以對於被告之確認判
      決除去之，原告顯有「即受確認判決之法律上利益」。為
      此提起本件訴訟。
（二）系爭協議書為真正：系爭協議書上有被告之父陳世雄之親
      筆簽名及印章，而該簽名確與陳世雄生前另案告訴葉清隆
      、葉淑美、鍾源昌共同詐欺侵占一案（台北地檢署87年偵
      字第26333號）中，其親自簽名蓋印之刑事委任狀之受任
      人印文相吻合，足見協議書為真正。況系爭協議書上亦有
      見證人乙○○到庭為證，且被告之母戊○○○就系爭協議
      書亦認其為真正，而明認系爭協議上所載之土地為陳世雄
      與丁○○兩人共同購買。
（三）被告主張撤銷贈與於法無據：系爭協議書內容明載「雙方
      共同出資所承購」，且「雙方為確認共有財產權益」，足
      見確非贈與之事。雙方間既無贈與之事實與法律行為，何
      來撤銷之可言。況贈與人之任意撤銷權並無繼承性，被告
      不能代為主張。
（四）聲明：1.確認原告與被告之父陳世雄於民國81年1月26 日
      所訂協議書為真正。2.確認原告就被告所有坐落桃園縣中
      壢市○○段第0395地號田地，原告擁有其中443.464坪所
      有權益存在。
三、被告則以：
（一）原告並無提起本件確認之訴之法律上利益：本件原告訴請
      確認就被告所有坐落桃園縣中壢市○○段第0395地號田地
      ，擁有其中443.464坪所有權益存在，係以系爭協議書所
      載文字內容為其依據，然依原告主張，系爭協議書係被告
      先父陳世雄而非被告與其簽訂，約定「將來該七筆土地有
      出租、出售、徵收或合建等時，甲方（即陳世雄）應將所
      得之利益30％給乙方」，則縱認協議書為真正，負擔應給
      付「所得利益30％」債務者為陳世雄，並無應移轉所有權
      30％之約定，難謂原告對於因繼承而取得系爭土地之被告
      有何確認之訴之利益存在，理至明顯。
（二）系爭土地係被告繼承自先父陳世雄而來，被告辦理繼承登
      記時，未蒙叔父即原告告知伊與先父共有系爭土地而將系
      爭土地申報為遺產，且陳世雄生前亦未將所謂協議內容交
      待被告，被告無從知悉協議書是否真正。且原告始終無法
      提出曾與陳世雄合資洽購土地之證明資料以實其說，原告
      固曾於被告先父陳世雄去世之後，多次持所謂協議書向被
      告等主張權利，被告等經向周遭親友查證原告於80年間不
      可能有資力購買土地，被告乃再向國稅局、土地稅務代書
      等請教結果，均釋示即使協議書形式為真正，亦應請原告
      提出當年確曾共同出資洽購土地之證明，否則未來無論移
      轉土地所有權或分配30%利益予原告，以無出資之事實而
      彼此間誼屬至親，均將被核認為無償贈與而向被告追徵高
      額贈與稅及罰鍰。況系爭協議書對於系爭土地之買賣價金
      總額（據被告了解，約於2,000餘萬元）？原告出資金額
      ？款項交付何人？付款方式如何？等攸關原告確有出資事
      實之事項，均無片言隻字，適足證系爭協議書非真正。
（三）證人乙○○之證言不足採信：依土地登記謄本記載，訴外
      人陳世雄係於82年12月9日向陳國增買受系爭土地，在83
      年3月12日始辦妥移轉所有權登記，然系爭協議書卻早在2
      年前之81年1月26日即書立記載：「甲方（指陳世雄）名
      下坐落…中壢三民段395地號（其中1478.2坪）土地，其
      中甲方所持分面積坪均為雙方共同出資所承購…」等意謂
      陳世雄早已取得所有權之文字，顯見文義與事實不符，系
      爭協議書絕非真正。且證人乙○○證稱買賣價金係在簽立
      系爭協議書之前、以現金方式交付出賣人、出賣人「才會
      過戶給我們」云云，意謂付清價金、取得所有權之後，始
      簽立系爭協議書，然此與事實不合、業如前述，又據被告
      了解，系爭土地之買賣價金在新台幣2,000餘萬元之數，
      原告如有出資，即為實際之買受人，殊無將數百萬元之款
      項悉以現金給付出賣人而不取得買賣契約或其他任何憑證
      之理，乃原告迄未能提出買賣契約或出資證明，益徵證人
      乙○○之證言並非事實，被告嗣於83年間取得系爭土地之
      事實應與系爭協議書兩不相涉，原告及證人指鹿為馬，難
      謂有理。又證人乙○○證稱在系爭協議書空白處加註文字
      作為補強之用，然該加註字跡既由乙○○加註而與原撰寫
      協議書之字跡不同，則理應由原告及陳世雄另加簽認，始
      符常情，茲系爭協議書僅由乙○○自行加註相關文字，是
      否於陳世雄去世之後、臨訟所為？被告等不得而知，惟綜
      合上開事證，證人乙○○之證言殊不足採。
（四）被告依法撤銷贈與：退步言之，縱認系爭協議書形式為真
      正，而原告無法提出實際確有出資之證明，其與陳世雄協
      議雖藉合資為名，其真意卻屬無償贈與之性質，被告亦得
      依民法第408條第1項規定撤銷贈與。
（五）爰聲明：原告之訴駁回。
三、不爭執之事項：被告甲○○、己○○、丙○○，係訴外人陳
    世雄之子，現為坐落桃園縣中壢市○○段第395地號田地之
    現登記名義所有權人，有原告所提土地謄本及戶籍謄本可稽
    。
四、得心證之理由：本件依二造之主張及陳述，本件之爭點厥為
    ：（一）系爭協議書是否真正？（二）被告以系爭協議書真
    意為贈與並撤銷贈與有無理由？（三）原告訴之聲明第二項
    請求確認原告就被告所有系爭田地，原告擁有其中443.464
    坪所有權益存在，有無理由？
（一）系爭協議書是否真正？
  １、原告提出之協議書記載：「立協議書人陳世雄（以下稱甲
      方）丁○○（以下稱乙方）茲雙方為確認共有財產權益，
      協議如左：一、甲方名下坐落.... 暨坐落中壢三民段395
      地號土地，其中甲方所持分面積均為雙方共同出租所承購
      。二、雙方同意前述共同出資所承購之土地，乙方擁有30
      ％之權利，一旦將來該七筆土地有出租、出售、徵收或合
      建等時，甲方應將所得之利益分30％給乙方，同時乙方應
      負擔該七筆土地公課、諸稅百分之30的義務，絕無異議。
      .... 五、本協議書壹式參份，由雙方各執壹份，見證人
      執壹份為憑。見證人：乙○○81年1月26日，立協議書人
      ：陳世雄、丁○○。中華民國81年元月26日」，有原告所
      提協議書可稽。
  ２、證人即見證人乙○○到庭證稱：系爭協議書上見證人乙○○之署名為其所簽，陳世雄的名字是陳世雄本人簽的等語
      （見本院95年8月17日言詞辯論筆錄），證人乙○○既為
      協議書上之見證人，並證稱系爭陳世雄簽名為陳世雄所親
      簽，自堪採信。
  ３、至被告辯稱原告應舉證其出資購買土地之資金來源云云，
      惟查，被告之父陳世雄生前與原告訂立之「協議書」既明
      文記載原告與被告之父共同出資購買系爭土地，原告擁有
      30%之權利，則原告於本件即毋庸舉證證明其購買土地之
      資金來源，被告以此否認協議書之真正，自不足採。
（二）被告以系爭協議書真意為贈與並撤銷贈與有無理由？
      被告辯稱原告無法提出實際確有出資之證明，則原告與陳
      世雄協議之真意屬無償贈與，被告依民法第408條撤銷贈
      與等語，此為原告否認。經查，被告之父陳世雄生前與原
      告訂立之系爭「協議書」既明文記載原告與被告之父共同
      出資購買，原告毋庸舉證證明其購買土地之資金來源，已
      如前述，且被告就其主張系爭協議書真意為贈與一節，並
      未舉證以實其說，是被告主張系爭協議書真意為贈與，並
      主張撤銷贈與，即屬無據。
（三）原告訴之聲明第二項請求確認原告就被告所有系爭田地，
      原告擁有其中443.464坪所有權益存在，有無理由？
      原告另依系爭協議書上「丁○○所有三民段之30%相當於
      443.464坪」，請求確認原告就系爭土地擁有其中443.464
      坪所有權益存在等語。被告則稱系爭協議書係被告先父陳
      世雄而非被告與其簽訂，約定「將來該七筆土地有出租、
      出售、徵收或合建等時，甲方（即陳世雄）應將所得之利
      益30％給乙方」，則縱認協議書為真正，負擔應給付「所
      得利益30％」債務者為陳世雄，並無應移轉所有權30％之
      約定，原告並無確認之訴之利益存在等語。經查，證人乙○○證稱：系爭協議書內「丁○○所有濱江段及西湖段30
      %相當於428.956坪」、「丁○○所有三民段之30%相當於
      443.464坪」為其所寫，因為伊做見證人要補強等語，惟
      上開內容，於協議書本文內並未載明，則是否為被告之父
      陳世雄所同意，即有疑義。次按，數人按其應有部分，對
      於一物有所有權者，為共有人，民法第817條第1項定有明
      文，是我民法對於分別共有，係以應有部分之形式成立共
      有關係；又所謂應有部分，係指對物之所有權抽象之成數
      ，而非該物具體之某一部分，最高法院73年度台上字第33
      88號裁判參照；另按經登記之共有不動產，何人為共有人
      全以登記簿之記載為準，亦有最高法院81年台上字第1060
      號可資參照。經查，上開加註文字為證人乙○○自行加註
      ，已與法律所定共有人以應有部分之方式為共有一物之所
      有權已有不合；又查，依照系爭協議書本文內容觀之：「
      二、雙方同意前述共同出資所承購之土地，乙方擁有30％
      之權利，一旦將來該七筆土地有出租、出售、徵收或合建
      等時，甲方應將所得之利益分30％給乙方，同時乙方應負
      擔該七筆土地公課、諸稅百分之30的義務，絕無異議。」
      ，原告與被告之父僅約定於系爭土地有出租、出售、徵收
      或合建等時，被告之父應將所得之利益分30％給原告；復
      查，系爭土地現登記為被告三人共有，原告縱有共有權利
      ，亦應請求被告就其應有部分為移轉登記，尚難認原告與
      被告就系爭土地已成立共有關係，縱上說明，原告逕行訴
      請確認原告就被告所有系爭田地，原告擁有其中443.464
      坪所有權益存在，原告此部份，應認為無理由。
五、縱上所述，原告主張系爭協議書為真正，為有理由。惟原告
    訴請確認就系爭田地，原告擁有其中443.464坪所有權益存
    在，為無理由。從而，原告聲明確認原告與被告之父陳世雄
    於民國八十一年一月二十六日所訂協議書為真正，為有理由
    ，其餘之訴，應予駁回。
六、本件事證已臻明確，兩造所為之其他主張陳述並所提之證據
    ，經審酌後，認均與本件之結論無礙，不再一一論述，併予
    敘明。
七、結論：原告之訴為一部有理由，一部無理由，依民事訴訟法
    第79條，判決如主文。
中    華    民    國    95    年    9     月    14    日
                  民事第二庭  法  官  吳淑惠
以上正本係照原本作成。
如對本判決上訴，須於判決送達後20日內向本院提出上訴狀
中    華    民    國    95    年    9     月    15    日
                              書記官  蔡凱如


司法院資訊處製作；財團法人民間司法改革基金會備份。
